最高法院刑事判決　　　　　　　　　　　　　　　八十八年度台上字第七五四四號
　　上訴人　台灣高等法院台南分院檢察署檢察官
　　被　告　甲○○
　　　　　　乙○○
　　　　　　丙○○
右上訴人因被告等貪污案件，不服台灣高等法院台南分院中華民國八十八年三月十一
日第二審更審判決（八十六年度重上更(五)字第四三四號，起訴案號：台灣雲林地方法
院檢察署八十年度偵字第一四○八、一六三○、一七七五號），提起上訴，本院判決
如左：
    主  文
原判決關於甲○○、丙○○部分撤銷，發回台灣高等法院台南分院。
其他上訴駁回。
    理  由
一發回（甲○○、丙○○）部分：
本件原判決關於被告甲○○、丙○○部分以：公訴意旨略稱該二被告有起訴書所載觸
犯刑法第二百十六條、第二百十三條行使登載不實公文書及修正前戡亂時期貪污治罪
條例第六條第三款對於主管或監督之事務直接圖利罪嫌情事；但經審理結果，認不能
證明該二被告犯罪；因而維持第一審諭知該二被告均無罪部分之判決，駁回檢察官對
該部分在第二審之上訴。固非全無見地。
惟查：(一)審理事實之法院，對於與被告被訴之犯罪事實有關之證據，應從各方面詳予
調查，以期發現真實，苟非已盡查證之能事，尚難遽為被告有利或不利之判斷。本件
原判決認定被告甲○○、丙○○並無圍標「八一四災害草嶺區修復工程」圖利丙○○
犯行，無非以證人即豐溢企業有限公司負責人吳振昆及青翠企業有限公司負責人吳金
聰於原審證稱伊等係公會會員，經公會通知而參與競標上開修復工程，押標金係自己
繳納等語；又上開修復工程採用如意欄杆，係配合草嶺觀光區之地理環境及特殊功能
等因素，且如意欄杆全省各地均有製造廠商，尚難因採用如意欄杆即謂圖利等情為其
論據。但查，被告丙○○於法務部調查局雲林縣調查站（下稱雲林調查站）供稱伊與
甲○○係舊識，由伊提供如意欄杆樣品供參考，甲○○再據以設計繪製該工程之平面
圖及修建詳細圖後，通知伊去投標，甲○○表示參加投標廠商不得少於三家，伊又約
台中澧溢企業有限公司及台南青翠企業有限公司參加投標，並要求該兩家廠商投標金
額必須高於伊所投標之金額等語；被告甲○○於雲林調查站亦供稱伊係依丙○○所提
供之如意欄杆樣品製作上開修復工程之招標規格等語，與證人吳振昆、吳金聰於原審
供證情節，出入甚大，則證人吳振昆、吳金聰所稱係經公會通知參與投標云云，是否
真實﹖非無疑義。另被告甲○○既為上開修復工程設計之人，應瞭解草嶺地區之地理
環境及工程之特殊功能，對於上開工程如採用如意欄杆加灌混凝土，將加其荷重產生
拉力使接合處易損壞而不適合使用等情，是否全不知悉﹖亦有疑竇。其真相究竟如何
﹖與認定被告甲○○、丙○○有無此部分圖利事實，至有關係。原審未進一步查明，
遽認甲○○、丙○○無此項圖利犯行，不免速斷。(二)原判決認定上開修復工程如意欄
杆施設之長度，除該工程設計之四百二十八點八公尺，尚應包括同心瀑布區與停車場
間現有之十九點四公尺、已崩毀之四點八公尺及因新建步道拆除之十四點四公尺（合
計三十八點六公尺），實際施工總長度為四百六十七點四公尺云云。但查，該三十八
點六公尺既非包括在「八一四災害草嶺區修復工程」內，丙○○何以須予施設，且苟
有施設此部分工程，何以於驗收該修復工程時，未於驗收報告中予以記載﹖另經詳核
檢察官於八十年七月三日勘驗另件「同心停車場新建工程」之勘驗筆錄（偵字第一七
七五號卷九四頁），該新建工程之停車場處如意欄杆七十五點九公尺、公廁旁如意欄
杆一九點三公尺、人行步道處如意欄杆二○點八公尺，合計僅長一一六公尺，但該新
建工程於驗收時驗收報告記載欄杆長一百二十五公尺，超出部分不予計算（同上卷
一三二頁），該記載之欄杆長一百二十五公尺，超出部分不予計算，是否係指上開檢
察官勘驗合計長一一六公尺加上上開合計三十八點六公尺而言﹖亦值推敲。原審未詳
予明查慎斷，並於理由內為必要之論斷及說明，亦有未盡查證能事及判決不載理由之
違法。(三)乙○○於雲林調查站及偵審中陳稱伊與甲○○於七十九年九月二十七日至同
心停車場勘查該新建工程後製作之驗收報告，僅其中「驗收意見」係伊填寫，其餘均
係甲○○所填寫，伊填寫時驗收日期欄係空白等語；被告甲○○亦不否認上開工程驗
收報告上關於驗收日期「七十九年三月十日」及「驗收人員蕭技士銘源」係伊所書寫
等情。另證人蕭銘源於雲林調查站證稱伊與甲○○及主計人員游碧蓮會同包商於七十
九年三月十日至同心停車場辦理第一次驗收，當時伊指出該工程未按合約設計施工部
分要改善後再行驗收，並於同年月十二日填具初驗報告，填寫之驗收意見為「經驗收
結果，部分工程施工方式及內容與合約不符，請承包商依照規定改善後，再呈報驗收
」，經游碧蓮會章後，交予甲○○等語。彼等所供如果無訛，則蕭銘源填寫之七十九
年三月十日第一次驗收報告時，其上驗收意見欄已填具意見，且有游碧蓮之會章，而
非空白，被告甲○○等人於七十九年九月二十七日前往同心停車場新建工程驗收時，
似係另行取用空白之驗收報告書，由乙○○填寫驗收意見後，再交由甲○○填寫驗收
日期「七十九年三月十日」及「驗收人員蕭技士銘源」。原判決載稱係抽用七十九年
三月十日之驗收報告用紙云云，尚與卷證資料不相符合，而有證據上理由矛盾之違法
。另依甲○○於七十九年八月二十三日擬具之簽呈，其中第二項記載「本工程（指同
心停車場新建工程）期為工作天，依據草嶺風景區晴雨表及本府七八、十二、十雲府
建觀字第一一九一三七、一一九二三六號核定延長工期九十天」等內容，似指該新建
工程於七十八年十二月十日核准延期九十天，應於七十九年三月十日竣工；甲○○於
七十九年九月二十七日驗收該工程時，竟將驗收日期往前推算而於驗收報告填寫竣工
日期及驗收日期均為七十九年三月十日，是否無登載不實圖利包商而損及雲林縣政府
權益﹖饒有研求之餘地。原審未予明查慎斷，遽認甲○○為此項記載，並無必要及實
益云云，亦嫌速斷。(四)按除有特別規定外，已受請求之事項未予判決者，當然為違背
法令，刑事訴訟法第三百七十九條第十二款定有明文。本件檢察官起訴書指稱：被告
甲○○於七十九年一月二十二日前往同心停車場新建工程估驗時，明知其中擋土牆部
分尚未完成，且非按原設計圖施工，竟基於偽造文書及圖利賴正義之犯意，指示乙○
○將「完成卵石ＰＣ擋土牆」不實事項登載於職務上所掌之雲林縣政府工程估驗單上
，使賴正義得以具領該部分工程款新台幣（下同）九十九萬元之九成即八十九萬一千
元之估驗款等情；究竟被告甲○○行為是否成立此部分犯罪﹖原判決並未說明論斷；
亦有已受請求之事項未予判決之違法。以上諸端，或為檢察官上訴意旨所指摘，或係
本院得依職權調查之事項，應認原判決上開部分仍有撤銷發回之原因。
二駁回（乙○○）部分：
原判決以：公訴意旨略稱被告乙○○係雲林縣政府建設局觀光課技佐，於七十九年二
月六日夥同被告甲○○等人估驗上開同心停車場新建工程時，明知其中擋土牆部分仍
未完成，且非按原設計圖施工，竟將「完成卵石擋土牆」不實事項登載於其職務上所
掌之雲林縣政府工程估驗單上，使包商賴正義得以具領此部分工程款九十九萬元之九
成即八十九萬一千元之估驗款；又基於概括犯意，於七十九年九月二十七日偕同甲○
○驗收上開新建工程時，明知該工程未依原設計圖施作，竟仍於其職務上所掌之驗收
報告上填寫「ＦＲＰ徑木欄杆長一二五公尺，超出部分不予計算，解說牌二座、擋水
牆洩水孔九十餘處，餘與變更後竣工圖說尚符合，隱蔽部分由監工人員負責外，准予
驗收」等不實之意見，交由甲○○填寫「初驗人員蕭技士銘源」及「竣工日期」、「
初驗日期」、「驗收日期」均為「七十九年三月十日」之不實內容，再由甲○○製作
雲林縣政府營繕工程結算驗收證明書、結算明細表內附土方計算表及竣工圖，使賴正
義得以領取二百萬九千元之工程尾款等情，認被告乙○○涉犯刑法第二百十六條、第
二百十三條及修正前戡亂時期貪污治罪條例第六條第三款等罪嫌；但經審理結果，認
為不能證明該被告犯罪，因而維持第一審諭知該被告無罪之判決，駁回檢察官對原判
決此部分在第二審之上訴。業已明其取捨證據、形成心證之理由，略謂被告乙○○
係於七十九年一月二十三日始就任雲林縣政府建設局觀光課技佐，就任後即於同年二
月六日參與上開同心停車場新建工程之估驗工作，雖估驗時擋土牆之工程尚在灌漿中
，但依雲林縣政府鑑定報告書記載其實作數量已超過估驗數量，足認乙○○於估驗時
尚無圖利包商之動機，所製作之雲林縣政府工程估驗單亦無登載不實之犯意。另共同
被告甲○○偕同乙○○於七十九年九月二十七日前往驗收同心停車場新建工程前，已
於同年八月二十三日及同年九月二十五日擬具簽呈，表示「辦理草嶺風景區特區同心
停車場新建工程，業已竣工驗收在案……請准予辦理驗收」等意見，並檢具決算明細
表一併呈由觀光課長、建設局長、秘書、主任秘書核閱，乙○○認該工程既經甲○○
於上開簽呈中表明業己竣工請准予驗收，且經雲林縣政府相關主管人員核閱，應無問
題而於驗收報告上填寫上開驗收意見，縱有疏失，亦係因初任技佐、工作經驗不足使
然，尚難認其確有圖利包商及於所掌公文書登載不實事項之故意。經本院從形式上觀
察，原判決上開部分尚無違背法令情形存在。檢察官就原判決關於上開部分上訴意旨
略稱被告乙○○係於七十九年九月二十七日始與甲○○等驗收同心停車場新建工程，
對於甲○○上開不法情事不能諉為不知，原判決認乙○○於七十九年二月六日參與工
程之估驗工作，無圖利包商犯意，不無速斷，原判決進而認定該被告係因經驗不足致
有疏失，亦有判決不適用法則，云云；經核並未依據卷內資料具體指摘原判決如何不
適用法則或適用法則不當，徒就原判決已於理由內說明論斷之事項，重為事實上之爭
執，及憑己見任意指摘，不足據以辨認原判決此部分有其所指違背法令之形式。依刑
事訴訟法第三百七十七條規定，應認檢察官此部分上訴為違背法律上之程式，予以駁
回。
據上論結，應依刑事訴訟法第三百九十七條、第四百零一條、第三百九十五條前段，
判決如主文。
中      華      民      國    八十八    年     十二     月     三十     日
                              最高法院刑事第十庭
                                  審判長法官  曾  有  田
                                        法官  陳  宗  鎮
                                        法官  劉  介  民
                                        法官  魏  新  和
                                        法官  孫  增  同
      右正本證明與原本無異
                                              書  記  官
中      華      民      國    八十九    年      一      月      十      日
